臺灣橋頭地方法院刑事判決　　　　　110年度交簡上字第105號
上　訴　人
即　被　告　郭紘志



上列上訴人因公共危險案件，不服本院橋頭簡易庭中華民國110
年7 月15日110 年度交簡字第1143號第一審簡易判決（聲請簡易
判決處刑案號：110 年度偵字第4701號），提起上訴，本院管轄
第二審之合議庭判決如下：
    主  文
原判決撤銷。
郭紘志無罪。
    理  由
一、公訴意旨略以：被告郭紘志於民國110 年4 月1 日13時起，
    在臺南市○○區○○○街00號朋友處，與朋友飲用啤酒後，
    其呼氣酒精濃度達每公升0.25毫克以上之不能安全駕駛動力
    交通工具之程度，仍於同日17時許，基於不能安全駕駛動力
    交通工具之犯意，自上開朋友住處，駕駛車牌號碼0000-00
    號自用小客車上路。嗣於同日17時48分許，行經高雄市○○
    區○道○號南向339.8 公里處，與前方由周義飛所駕駛之車
    牌號碼0000-00 號自用小客車及莊濟維所駕駛之車牌號碼00
    0-0000號自用小客車發生交通事故。嗣經警據報抵達現場，
    並於同日19時30分許，對郭紘志實施酒精濃度測試，測得其
    呼氣酒精濃度為每公升0.16毫克，回溯其肇事上路時，其吐
    氣所含酒精濃度達每公升0.28毫克，而查悉上情，因認被告
    涉有刑法第185 條之3 第1 項第1 款之酒後駕車罪嫌。
二、按犯罪事實應依證據認定之，無證據不得認定犯罪事實；不
    能證明被告犯罪者，應諭知無罪之判決，刑事訴訟法第154
    條第2 項、第301 條第1 項分別定有明文。又認定不利於被
    告之事實，須依積極證據，苟積極證據不足為不利於被告事
    實之認定時，即應為有利於被告之認定，更不必有何有利之
    證據；認定犯罪事實所憑之證據，雖不以直接證據為限，間
    接證據亦包括在內，然而無論直接或間接證據，其為訴訟上
    之證明，須於通常一般之人均不致有所懷疑，而得確信為真
    實之程度者，始得據為有罪之認定，若其關於被告是否犯罪
    之證明未能達此程度，而有合理性懷疑之存在，致使無從形
    成有罪之確信，根據「罪證有疑，利於被告」之證據法則，
    即不得遽為不利於被告之認定。另按事實之認定，應憑證據
    ，如未能發現相當證據，或證據不足以證明，自不能以推測
    或擬制之方法，以為裁判之基礎。再刑事訴訟法第161 條第
    1 項規定：檢察官就被告犯罪事實，應負舉證責任，並指出
    證明之方法。因此，檢察官對於起訴之犯罪事實，應負提出
    證據及說服之實質舉證責任。倘其所提出之證據，不足為被
    告有罪之積極證明，或其指出證明之方法，無從說服法院以
    形成被告有罪之心證，基於無罪推定之原則，自應為被告無
    罪判決之諭知（最高法院30年上字第816 號、76年台上字第
    4986號、40年台上字第86號、92年台上字128 號判例意旨參
    照）。
三、公訴意旨認被告涉犯不能安全駕駛動力交通工具罪嫌，無非
    係以被告於警詢、偵查中之供述、110 年4 月1 日酒精測定
    紀錄表、財團法人台灣電子檢驗中心109 年5 月20日呼氣酒
    精測試器檢定合格證書、被告之刑法第185 條之3 案件測試
    觀察紀錄表、道路交通事故現場圖、道路交通事故調查報告
    表（一) （二) 、被告之酒精測定紀錄表、現場照片為其主
    要論據，並以回推方式計算被告於騎乘本案機車時其酒精濃
    度測試值達每公升0.28毫克（計算式：酒測時0.16MG/L＋人
    體對酒精之代謝率約為每小時每公升0.05毫克×騎乘本案機
    車上路至酒測時為150 分鐘），認被告騎乘本案機車上路時
    ，其呼氣中所含酒精濃度已達每公升0.28毫克，因認被告涉
    犯刑法第185 條之3 第1 項第1 款之駕駛動力交通工具吐氣
    所含酒精濃度達每公升0.25毫克以上之公共危險罪嫌。
四、訊據被告郭紘志固不否認有於上開時地飲酒後駕車上路，並
    於上開時地發生車禍事故及於同日19時30分，經警實施酒精
    濃度測試，測得其呼氣酒精濃度為每公升0.16毫克等事實，
    惟堅詞否認有何不能安全駕駛之犯行，辯稱：我不確定是否
    同日17時許駕車上路，我認為用回推計算酒測值的方式不合
    理，當天發生車禍因為剛好塞車，走走停停，我煞車不及才
    追撞等語（簡上卷第40頁至第42頁、第81頁、第87頁至第88
    頁）。經查；
  ㈠上開不爭執事項，業據被告於警詢、偵訊及本院審理時供承
    不諱（警卷第3 頁至第4 頁；偵卷第15頁只第16頁；簡上卷
    第40頁至第42頁），並據證人周義飛、莊濟維於警詢中證述
    明確，並有上述酒精測定紀錄表、呼氣酒精測試器檢定合格
    證書、道路交通事故現場圖、道路交通事故調查報告表（一
    ) （二) 、被告之酒精測定紀錄表、現場照片等在卷可佐；
    又被告確實於110 年4 月1 日17時許駕車上路之事實，亦據
    其於警詢、偵訊中供承在卷，是此部分事實均先堪認定。惟
    本案關鍵即在於能否以被告經警據報前往處理交通事故時，
    於同日19時30分許測得被告吐氣所含酒精濃度為每公升0.16
    毫克，予以回溯推算其於同日稍早之17時許駕車上路之時，
    其吐氣所含酒精濃度是否達每公升0.25毫克以上或其他情事
    足認不能安全駕駛之情事。
  ㈡就吐氣所含酒精濃度之回溯推算而言：
  ①法院認定事實，並不悉以直接證據為必要，其綜合各項調查
    所得的直接、間接證據，本於合理的推論而為判斷，要非法
    所不許。以被告於員警到場施以酒測所測得吐氣所含酒精濃
    度達每公升0.16毫克予以回溯推算其駕車上路時之酒精濃度
    ，本質上即係以現存證據所為推論構成要件事實，參照前揭
    說明，應本於合理的推論而為判斷。
  ②聲請簡易判決處刑意旨認得以上開計算式回推計算被告駕車
    上路時之吐氣酒精濃度，係以本院110 年度交簡字第619 號
    判決所載「依法務部法醫研究所105 年7 月28日法醫毒字第
    10500039530 號函之說明，血液中酒精濃度因人體作用每小
    時下降約10-20mg/dL，且血液中酒精濃度約為呼氣酒精濃度
    之2000倍，是上開代謝率數值換算為吐氣酒精濃度應為每小
    時0.05mg/L至0.10mg/L（計算式：10mg/dL=100mg/ L，100/
    2000=0.05 ；20 mg/dL=200mg/L，200/2000=0.10 ）；另依
    內政部警政署刑事警察局105 年7 月21日刑鑑字第10500656
    94號函之說明，該局目前經綜合文獻資料，認人體血液酒精
    代謝率約為每小時10-40mg/dL，可換算得知呼氣酒精濃度代
    謝率約為每小時0.05-0.20 mg/L間，平均約為0.10mg/L」等
    內容為推算之論據。然依該內容，已可見每一個案人體反應
    均有不一，聲請簡易判決處刑意旨所引之吐氣酒精代謝率數
    值，無從察悉該數值採樣之人數、人種、年齡區塊、體重、
    飲酒習慣等條件，判斷該實驗結果或所舉數據確實具有平均
    代表性。且飲酒後酒精代謝之快慢，與飲酒人當時之年齡、
    性別、體重、身體之疲勞程度、腹中其他食物代謝情形及飲
    酒時間之長短等因素，均息息相關，如採樣對象與被告案發
    時之條件有所差異，即可能影響被告酒後駕車時實際呼氣酒
    精濃度值之認定，而無法完全排除其實際呼氣酒精濃度低於
    每公升0.25毫克之可能。
  ③再考量呼氣酒精代謝率，如上所述本有因人而異之可能性及
    誤差值存在，若採集之樣本不同，或採取不同之計算基準，
    均有可能使酒精代謝率、回溯推算之呼氣酒精濃度值存在多
    樣性之變化，在無法確定相關研究樣本數及其背景資料之前
    提下，上述有關酒精消退率之數值尚非屬科學鑑定證據；而
    要能為前揭回溯推算之前提，即應探明依被告個人之身體條
    件所得服用酒精後之消退率，始得為數理上推算。然被告服
    用酒精後之消退率，係被告身體代謝反應之比率資訊，屬於
    探知人體自然反應之事務，應為刑事訴訟法第203 條第3 項
    規定所稱應委由相關專業機關鑑定被告身體之情形，聲請簡
    易判決處刑意旨就此並未提出有關被告服用酒精後之消退率
    之鑑定意見，所主張之回溯計算式，就其中酒精消退率並未
    有證據證明與被告身體代謝反應相同，亦無法完全排除被告
    實際吐氣酒精濃度低於每公升0.25毫克之可能。是聲請簡易
    判決處刑意旨未考慮個別差異性，舉證說明本案是否已參酌
    被告年齡、性別、體重、身體疲勞程度、腹中其他食物代謝
    情形及飲酒之時間長短等因素，逕以上開判決所載文獻內容
    所載每小時酒精代謝率之數值，機械性推算本件被告開始駕
    駛時之吐氣酒精濃度，稍嫌速斷。
  ④綜上，聲請簡易判決處刑意旨所提出之人體酒精消退率數據
    並不足以合理推斷被告服用酒精後之消退率數值，自亦不足
    以為數理推算被告前開自小客車時之吐氣所含酒精濃度或血
    液中酒精濃度，是依卷內證據尚難認被告具有前揭刑法第18
    5 條之3 第1 項第1 款之情形，聲請簡易判決處刑意旨雖提
    出他案判決結果主張有回溯計算之實務見解，然基於個案拘
    束之原則，本院自不得受他案判決結果之影響，附此敘明。
  ㈢就是否有其他情事足認服用酒類致不能安全駕駛情形而言：
  ①證人周義飛於警詢中證稱：我駕駛3006-QS 號自小客車行經
    事故地點內側車道時，因前方車流大，所以自小客車為停等
    狀態，約停等10多秒後，前方車輛起步，我放開煞車後就立
    即遭後方被告車輛追撞，導致我推撞前方BHX-5396號自小客
    車等語（警卷第7 頁至第8 頁），核與證人莊濟維於警詢中
    證稱：我駕駛BHX-5396號自小客車行經事故地點內側車道時
    ，因方車多我隨前方車煞車停等中，剛要起步時，突然就遭
    3006-QS 車撞擊我車後車尾等語（警卷第11頁）等語相符，
    是被告辯稱其係因上開高速公路車況，煞車反應不及，因而
    肇致本件車禍事故，堪以採信。是該車禍事故之發生僅足認
    定被告有疏未注意車前狀況之情形，而駕駛人因疏未注意車
    前狀況導致道路交通事故發生，所在多有且原因不一而足，
    縱於肇事者未飲用酒類之情形下，亦可能因疏未注意車前狀
    況而發生交通事故，自不能僅以有肇事之結果，即將肇事原
    因歸究於被告，而認被告有服用酒類致不能安全駕駛之情形
    。
  ②至依卷附被告之刑法第185 條之3 案件測試觀察紀錄表，警
    方雖命被告做直線測試，被告有「步行時左右搖晃，腳步不
    穩」及「身體前後或左右搖擺不定」等情形，然被告於該測
    試中腳步並未離開測試的直線，已無從以該身體搖晃之情形
    遽推論被告不能安全駕駛之情形；況警方命被告在兩個同心
    圓之間的0.5 公分環狀帶內，畫另一個圓之測試結果，被告
    所畫之圓完整且範圍均在兩個同心圓內，亦無從以之認定被
    告已達不能安全駕駛之程度。
  ㈣綜上所述，本案依公訴人所舉前開事證，尚難認被告行為構
    成刑法第185 條之3 第1 項第1 款之成立要件，亦不足以認
    定被告有同法條第2 款之「不能安全駕駛」行為，應認不能
    證明被告犯罪，揆諸前揭說明，自應對被告為無罪之諭知。
    原審遽為被告論罪科刑之判決，容有未洽，被告執此聲明上
    訴，指摘原判決不當，為有理由，應由本院將原判決撤銷改
    判，並為被告無罪之判決。
五、末檢察官聲請簡易判決處刑之案件，經法院認為有第451 條
    之1第4項但書之情形者，應適用通常訴訟程序審判之，刑事
    訴訟法第452 條定有明文。且對於簡易判決之上訴，準用刑
    事訴訟法第三編第一章及第二章之規定，管轄第二審之地方
    法院合議庭受理簡易判決上訴案件，應依通常程序審理。其
    認案件有刑事訴訟法第452 條之情形者，應撤銷原判決，逕
    依通常程序為第一審判決，法院辦理刑事訴訟簡易程序案件
    應行注意事項第14項亦規定詳盡。本件檢察官既已就被告涉
    犯酒後駕車之犯行聲請簡易判決處刑，經本院審理後，認被
    告被訴酒後駕車之犯行，應為無罪之諭知，而有刑事訴訟法
    第451 條之1 第4 項但書第3 款之情形，故依前揭規定，應
    由本院合議庭逕依通常程序審理後，自為第一審判決，而檢
    察官如不服本判決，仍得於法定上訴期間內，向管轄之第二
    審法院提起上訴。
據上論斷，應依刑事訴訟法第455 條之1 第1 項、第3 項、第45
2 條、第369 條第1 項前段、第364 條、第301 條第1 項，判決
如主文。
本案經檢察官顏郁山聲請簡易判決處刑，檢察官陳登燦到庭執行
職務。
中    華    民    國   111    年    2     月    11    日
                  刑事第一庭    審判長法  官  楊智守
                                      法  官  王奕華
                                      法  官  陳狄建
以上正本證明與原本無異。
如不服本判決應於收受送達後20日內向本院提出上訴書狀，並應
敘述具體理由；如未敘述上訴理由者，應於上訴期間屆滿後20日
內向本院補提理由書（均須按他造當事人之人數附繕本）「切勿
逕送上級法院」。
中    華    民    國   111    年    2     月    11    日
                                      書記官  謝怡貞